臺灣臺南地方法院刑事判決
109年度易字第1500號
聲  請  人  臺灣臺南地方檢察署檢察官
被      告  林雨婷



上列被告因違反毒品危害防制條例案件，經檢察官聲請簡易判決
處刑（109年度毒偵字第2218號），本院認不宜以簡易判決處刑
（109年度簡字第3717號），改依通常程序審理，判決如下：
    主  文
本件公訴不受理。
扣案第二級毒品甲基安非他命壹包（檢驗後淨重零點參玖肆公克
、併同難以析離毒品之分裝袋壹只），沒收銷燬之。
    理  由
一、聲請簡易判決處刑意旨略以：被告林雨婷前因施用毒品案件
    ，經臺灣臺南地方檢察署檢察官以108年度毒偵字第3083號、1
    09年度毒偵字第63、835號為緩起訴處分確定（緩起訴處分尚
    未撤銷）。詎其猶未戒除毒癮，復基於施用第二級毒品之犯
    意，於民國109年8月28日20時許，在臺南市東區某不詳地點
    ，將甲基安非他命放入玻璃球內，用火燒烤後吸取產生之煙
    霧之方式，施用甲基安非他命1次。嗣因員警於同年8月31日1
    4時33分許，持搜索票在臺南市○○區○○街○段000號執行搜索，
    當場扣得甲基安非他命1小包(含袋重0.71公克、檢驗後淨重
    0.394公克)，復經警採集其尿液送驗後，檢驗結果呈安非他
    命、甲基安非他命陽性反應，因認被告涉犯毒品危害防制條
    例第10條第2項之施用第二級毒品罪嫌等語。
二、按起訴之程式違背規定者，應諭知不受理判決，並得不經言
    詞辯論為之，刑事訴訟法第303條第1款、第307條分別定有
    明文。
三、經查：
㈠、本次修正之毒品危害防制條例第20條第3項及第23條第2項，
    雖僅將原條文之再犯期間由「5年」改為「3年」，惟鑑於將
    施用毒品者監禁於監獄內，僅能短期間防止其接觸毒品，因
    慣用毒品產生之「心癮」根本無法根除，並慮及毒品危害防
    制條例施行多年累積之戒毒經驗及實效，暨逐步擴充之醫療
    、戒癮機構、專業人力、社區支援系統等資源，尤以本次毒
    品危害防制條例第24條修正，擴大檢察官對施用毒品者附條
    件緩起訴處分之範圍，使其能視個案具體情形給予適當多元
    社區處遇。本次修正後對於施用毒品者之思維，自應與時俱
    進，擺脫以往側重於「犯人」身分之處罰，著重其為「病患
    」之特質，並以「治療」疾病為出發點，重新評價前揭所謂
    「3年後再犯」之意義。又毒品戒除不易，須經長期且持續
    之治療，施用毒品者既被視為「病患性犯人」，最佳處遇方
    式即為治療。對於施用毒品者之治療方式，有機構外之處遇
    （如自行赴醫院戒癮、附命完成戒癮治療緩起訴處分等），
    或機構內之觀察、勒戒或強制戒治；至對施用毒品者科以刑
    罰，無非在運用刑罰之一般預防功能以嚇阻毒品之施用。監
    獄為執行場所而非戒癮專責機構，針對施用毒品者及其再犯
    之特性，法務部於106年12月5日頒訂之「科學實證之毒品犯
    處遇模式計畫」，目的即是積極引進地區醫療體系之協助，
    提供毒癮戒治，落實社區追蹤輔導及治療之銜接，俾修復創
    傷、預防再犯。惟刑罰因涉及人身自由之基本權，故於施用
    毒品初犯時皆以傳統之機構外或機構內處遇方式治療，如再
    施用毒品時，始科以刑事責任。而當刑罰處遇仍不能有效幫
    助施用毒品者改善惡習時，即表示無法以此方式發揮治療效
    果，若繼續施以刑罰只具懲罰功能，不僅無法戒除毒癮，更
    漸趨與社區隔離，有礙其復歸社會。基於憲法應保障人民之
    生存權，及根據每個國民生存照顧需要提供基本給付之理念
    ，為協助施用毒品者戒除毒癮復歸社會，對於經監獄監禁處
    遇後仍再犯之施用毒品者，更應恢復以機構內、外之治療協
    助其戒除毒癮。此即本次修正毒品危害防制條例第20條第3
    項關於施用毒品者所謂「3年後再犯」究何所指之立法真諦
    。除檢察官優先適用第24條命附條件緩起訴處分處遇（不論
    幾犯，亦無年限）外，對於施用毒品初犯者，即應適用第20
    條第1項、第2項為機構內之觀察、勒戒或強制戒治；若於上
    開機構內處遇執行完畢釋放後，於「3年內再犯」者，依第2
    3條第2項規定，應依法追訴；倘於「3年後再犯」自應再回
    歸到傳統醫療體系機構內重為觀察、勒戒或強制戒治之治療
    。是對於戒除毒癮不易者，唯有以機構內、外處遇及刑事制
    裁等方式交替運用，以期能控制或改善其至完全戒除毒癮。
    綜上，對於毒品危害防制條例第20條第3項及第23條第2項所
    謂「3年後（內）再犯」，應跳脫以往窠臼，以「3年」為期
    ，建立「定期治療」之模式。其規定中所謂「3年後再犯」
    ，只要本次再犯（不論修正施行前、後）距最近1次觀察、
    勒戒或強制戒治執行完畢釋放，已逾3年者，即該當之，不
    因其間有無犯第10條之罪經起訴、判刑或執行而受影響（最
    高法院刑事大法庭109年度台上大字第3826號裁定意旨參照
    ）。
㈡、現行毒品危害防制條例第24條第1項所規定「附命緩起訴」程
    序（109年1月15日修正公布之同條項規定，尚未施行），依
    現行實務見解，犯同條例第10條第1項、第2項之施用第一級
    或第二級毒品罪者，如已完成「附命緩起訴」之戒癮治療，
    事實上已接受等同「觀察、勒戒或強制戒治」執行完畢釋放
    之處遇，則如於同條例第23條第2項所定「3年」内，再犯施
    用第一級或第二級毒品罪，顯現其再犯率甚高，原規劃之「
    附命緩起訴」完成戒癮治療制度功能無法發揮成效，已無再
    次接受「觀察、勒戒或強制戒治」處遇之必要，自應依該條
    例第23條第2項規定之相同法理，逕行追訴（提起公訴或聲
    請簡易判決處刑），而無再依該條例第20條第1項重行聲請
    觀察、勒戒或強制戒治之必要，且此經「附命緩起訴」，應
    以經「附命緩起訴」並完成戒癮治療後，起算該「3年」内
    再犯之期間（最高法院109年度台非字第76號、第77號判決
    意旨參照)。參酌毒品危害防制條例第20條之立法理由，施
    用毒品者未完成「附命緩起訴」之戒癮治療，緩起訴處分後
    經撤銷，其緩起訴處分並未完成，自不得解為等同「觀察、
    勒戒」之處遇已完成，即不得認其事實上已接受等同「觀察
    、勒戒或強制戒治」執行完畢釋放之處遇，自無從依此起算
    3年之再犯期間，故最高法院100年第1次、104年第2次刑事
    庭會議決議所採見解之論理，亦因本次毒品危害防制條例之
    修正，而失其所據。
㈢、①被告林雨婷曾因施用第二級毒品案件（下稱「前案」），經
    臺灣臺南地方檢察署檢察官以108年度毒偵字第3083號、109
    年度毒偵字第835號為附命戒癮治療之緩起訴處分，接受戒
    癮治療時間「自109年2月11日至110年2月10日」止等情，有
    臺灣高等法院被告前案紀錄表、臺灣臺南地方檢察署檢察官
    執行緩起訴處分命令通知書附表各1份存卷可稽。②被告所受
    「前案」之戒癮治療程序，顯未屆期，仍未完成，揆諸前揭
    說明，被告事實上並未因上開緩起訴處分而受有等同於觀察
    、勒戒或強制戒治執行完畢之情事。③況且，參諸臺灣高等
    法院以109年度上易字第2519號判決意旨，認應依修正後之
    毒品危害防制條例第20條第3項、現行毒品危害防制條例第2
    4條等規定，由檢察官基於一次性之整體規劃而重啟處遇程
    序，具體審酌個案情節，再裁量聲請法院裁定觀察、勒戒或
    為附命完成戒癮治療之緩起訴處分，抑或為其他適法處理，
    而非逕予聲請簡易判決處刑。④綜上，檢察官逕對未完成任
    何觀察、勒戒之被告逕行聲請以簡易判決處刑，有程序違背
    規定之情事，爰依刑事訴訟法第303條第1款、第307條規定
    諭知公訴不受理之判決，且不經言詞辯論為之。
四、沒收部分：
㈠、沒收，除有特別規定者外，於裁判時並宣告之；違禁物或專
    科沒收之物得單獨宣告沒收；刑法第38條第2項、第3項之物
    、第38條之1第1項、第2項之犯罪所得，因事實上或法律上
    原因未能追訴犯罪行為人之犯罪或判決有罪者，得單獨宣告
    沒收；又查獲之第一、二級毒品，不問屬於犯罪行為人與否
    ，均沒收銷燬之，刑法第40條第2項、第3項及毒品危害防制
    條例第18條第1項前段分別定有明文。故依現行刑法關於沒
    收之規定，已具有獨立法律效果，而非僅屬從刑之性質。於
    被告應諭知不受理判決之情形，縱未能訴追犯罪行為人之犯
    罪或判決有罪，對違禁物及供被告犯罪所用之物，仍有於判
    決中併宣告沒收之適用。
㈡、經查：
１、檢察官於聲請簡易判決處刑書第2頁記載：「…。另扣甲基安
    非他命1包，請依毒品危害防制條例第18條第1項前段規定沒
    收銷燬之。」，是以檢察官已對扣案物品向本院聲請宣告沒
    收。：
２、扣案之白色結晶物，檢出第二級毒品甲基安非他命成分（檢
    驗前淨重0.406公克，驗餘後淨重0.394公克），有高雄市立
    凱旋醫院濫用藥物成品檢驗鑑定書1份附卷可憑（見毒偵卷
    第47頁），屬違禁物無訛，應依毒品危害防制條例第18條第
    1項前段規定，宣告沒收銷燬；又包裝上開甲基安非他命之
    包裝袋，以現今所採行之鑑驗方式，包裝袋仍會殘留微量毒
    品，而無法將之完全析離，是該包裝袋應與所盛裝之甲基安
    非他命併與沒收銷燬。至於送驗耗損部分之毒品因已滅失，
    爰不另宣告沒收銷燬。
據上論斷，應依刑事訴訟法第452條、第303條第1款、第307條，
毒品危害防制條例第18條第1項前段，刑法第11條、第40條第2項
，判決如主文。
本案經檢察官吳維仁聲請簡易判決處刑。
中　　華　　民　　國　　110 　年　　1 　　月　　28　　日
　　　　　　　　　刑事第十三庭  法　官　陳川傑
以上正本證明與原本無異。
如不服本判決應於收受本判後20日內向本院提出上訴書狀，並應
敘述具體理由。其未敘述上訴理由者，應於上訴期間屆滿後20日
內向本院補提理由書狀（均須按他造當事人之人數附繕本）「切
勿逕送上級法院」。
  　　　　　　　　　　　　　　　書記官　鄭佩玉
中　　華　　民　　國　　110 　年　　1 　　月　　28　　日